【裁判字號】    89,易,140
【裁判日期】    890510
【裁判案由】    詐欺
【裁判全文】
臺灣高雄地方法院刑事判決                          八十九年度易字第一四號
    公  訴  人  臺灣高雄地方法院檢察署檢察官
    被      告  甲○○
右列被告因案件，經檢察官提起公訴（八十八年度偵字第二六三七五號），本院判決
如左：
    主  文
甲○○無罪
    理  由
一、公訴意旨如附件起訴書所載。
二、按犯罪事實應依證據認定之，無證據不得推定其犯罪事實，刑事訴訟法第一百五
    十四條定有明文。所謂證據，須適於為被告犯罪事實之證明者，始得採為斷罪資
    料，如未能發現相當證據，或證據不足以證明，自不能以推測或擬制之方法，以
    為裁判基礎。（最高法院五十三年台上字第二七五○號及四十年台上字第八十六
    號判例參照）。又刑法第三百三十九條第一項詐欺罪之成立，以意圖未為自己或
    第三人之不法所有，以詐術使人將本人或第三人之物交付為要件，所謂以詐術使
    人交付，必須被詐欺人因其詐術而陷於錯誤，若其所使用之方法不能認為係詐術
    ，亦不致使人陷於錯誤，即不構成該罪，又債務人於債之關係成立後，其有未依
    約定本旨給付者，在社會一般交易經驗上常見之原因非一，舉凡因不可歸責於己
    之事由而不能給付，或因合法主張抗辯而拒絕給付，甚至在負債之後始行惡意遲
    延給付，皆有可能，非可盡予推定為自始無意給付之詐欺犯罪一端，而刑事被告
    依法無自證無罪之義務。若無積極證據足證被告在債之關係發生時，自始即有不
    法所有之意圖，縱使被告就所負債務惡意違約，不為履行，仍是民事上之問題，
    尚不得違反刑事訴訟法第一百五十四條之規定，僅憑單純債務不履行之狀態而推
    定被告於負債之初，即有詐欺之故意。訊據被告甲○○堅決否認有何犯行，辯稱
    伊起二個會，會金各一萬元及五千元，每月須負擔會錢新台幣（下同）四、五萬
    元，伊開雜貨店，先生及兒子均有工作賺錢，本來可以應付，後來被會員乙○○
    、丁○○、王文、賴文清、劉福原、王恆英等多人倒會欠賬，才在剩下十六會時
    止會。八十六年三月止會，在止會後有陸續還告訴人十三、十四萬元左右，實無
    能力一次還清，被他人拖累才止會等語。公訴人認被告涉嫌詐欺罪嫌，無非以告
    訴人之指訴、互助會單、本票多紙等為其主要論據。
三、然查：（一）本件公訴人除主張被告於八十二年六月間起會每月會金一萬元，共
    計六十七會，告訴人參加二會均活會，惟被告在八十六年三月間止會，積欠告訴
    人一百餘萬元，僅清償十三、十四萬元左右，餘則拒絕清償，因而使告訴人受有
    財產上之損害外，並未提陳任何有關被告如何自始意圖為自己不法所有而以詐術
    使告訴人陷於錯誤參加互助會並交付會款之佐證以憑調查，是告訴人之片面指訴
    即難遽採為被告不利之證據。又民間互助會本即應評估會首或其他會員之資力等
    安全考量風險，如會首並無自始詐欺犯意及施用詐術，縱事後有未如期交付會款
    或止會情事，亦純屬民事糾葛，告訴人即應自負交易之風險。（二）經傳訊該互
    助會之會員即證人王恆英於本院結證稱有標會而欠被告會錢，目前均未償還等語
    。證人丙○○結證稱有欠被告會錢一、二百萬元，是伊太太去標會，已欠二、三
    年，有陸續還幾十萬元等語。是被告所稱遭會員惡性倒閉致週轉不靈等語尚非無
    憑。而其他被告所指亦積欠其會款之死會會員如乙○○、顏瑞成等人雖傳喚均未
    到庭，惟被告確實執有多紙互助會單所列會員所開立之本票，經核對無訛。並有
    被告向本院申請本票強制執行八十六年度票字第四八四號裁定、八十六年度票字
    第四六○八號民事裁定附卷可證。又被告係於八十二年六月間召開互助會，該會
    進行至八十六年三月間始止會，止會後尚有清償告訴人十餘萬元，此為雙方所是
    認，如被告自始有行詐意圖，又何須維持該會長達三年餘，更不必於止會後仍持
    續處理債務，縱上以觀，實乏證據足認被告有公訴人所指之犯行，此外又查無其
    他積極證據，足認被告確有詐欺之情事，被告犯罪尚屬不能證明，揆諸首引說明
    ，依法即應為被告無罪之諭知。公訴人起訴部份既為無罪判決之諭知，則移送併
    辦部份，即公訴人所指連續犯裁判上一罪全部及一部之關係可言，自應退由公訴
    人另行偵辦，併此敘明。
中      華      民      國      八十九    年      五      月    五    日
                                      臺灣高雄地方法院刑事第三庭
                                          法  官  簡  志  瑩
右正本證明與原本無異。
如不服本判決，應於判決送達後十日內，向本院提出上訴狀。
                                          書記官  林  宜  正
中      華      民      國      八十九      年      五      月    十    日


司法院資訊處製作；財團法人民間司法改革基金會備份。
